【裁判字號】    95,抗,220
【裁判日期】    950831
【裁判案由】    聲明異議
【裁判全文】
臺灣高等法院臺南分院民事裁定  95年度抗字第220號
抗告人  甲○○
上列抗告人因與相對人嘉義縣義竹鄉農會、乙○○間聲明異議事
件，對於中華民國95年6月21日臺灣嘉義地方法院95年度執聲字
第37號裁定，提起抗告，本院裁定如下：
      主      文
抗告駁回。
抗告程序費用由抗告人負擔。
      理      由
一、抗告意旨略以：債務人乙○○所有坐落「嘉義縣義竹鄉○路
    ○段第806-1、806-2、806-3、806-7、806-9、806-10、806
    -11、806-8、807-5、810-13、810-14、805-5、805-6、805
    -7、805-9、805-2號及新店段第1073-5號等土地，已由相對
    人即債權人嘉義縣義竹鄉農會，執原審法院91執速字第9958
    號債權憑證為執行名義，於民國（下同）94年1月5日聲請執
    行並查封在案。惟抗告人早於90年1月9日即與乙○○就上開
    土地簽立「養魚租賃契約書」承租作為養殖使用，期間至10
    0年12月30日，有契約書可按，依大法官會議釋字第304號解
    釋意旨，必在抵押權人聲請拍賣抵押物時，其抵押權因設定
    地上權或其他權利而受影響者，執行法院始可依法逕予執行
    ，而除去租賃關係。相對人就本件執行事件，既係以支付命
    令為執行名義，並非以准予拍賣抵押物之裁定為執行名義，
    依上開釋字第304號意旨，即不應除去抗告人對上開土地之
    租賃權等語。
二、按不動產所有人設定抵押權後，於同一不動產上固得設定地
    上權或其他權利，但其抵押權不因此而受影響，民法第866
    條定有明文；故不動產所有人於設定抵押權後，雖得依民法
    第866條之規定，復就同一不動產與第三人設定權利，但如
    於抵押權設定後與第三人訂立租賃契約而致抵押物之賣得價
    金，或抵押權人原得收取之法定孳息，有所影響者，依同條
    之規定言之，不問其契約之成立，在抵押物扣押之前後，對
    於抵押權人亦當然不能生效；其抵押權人因屆期未受清償，
    聲請拍賣抵押物時，執行法院自可依法以無租賃狀態逕行強
    制執行（最高法院74年度台抗字第227號判例及司法院院字
    第1446號解釋可資參照）。又強制執行法第98條第2項亦規
    定，不動產之租賃關係發生於設定抵押權之後，並對抵押權
    有影響者，經執行法院除去者，不隨同移轉；蓋因抵押權為
    擔保物權，抵押人於設定抵押權之後，法律固允許用益權（
    如租賃權）之存在，但如影響抵押權所支配之抵押物交換價
    值時，對於抵押權人不生效力；換言之，事後之用益物權如
    使抵押物價值減少，致拍賣所得之價金，有不足以清償所擔
    保之債權之虞時，抵押權人即得聲請除去該項權利，而執行
    法院亦得依職權為之，以抵押物無負擔之方式拍賣；再抵押
    人於抵押權設定後，與第三人訂立租約，則拍賣之標的物，
    為第三人承租占有中，法院即不予點交且註明於拍賣公告中
    ，則拍定人須承擔前手（即債務人）與第三人之租賃關係，
    且無法現實占有使用標得之房屋土地，勢將影響標的購買之
    意願，此為眾所週知之事實；是如有此情事，常經多次拍賣
    無人應買，則拍賣之價格亦將節節降低，甚至因無人應買而
    依強制執行法第95條規定視為撤回該不動產之執行，影響抵
    押權人之受償權利甚大，執行法院自有依聲請或職權除去該
    租賃關係而為拍賣之必要。
三、經查：
  (一)債權人即相對人嘉義縣義竹鄉農會固係執臺灣嘉義地方法院
    93年12月23日嘉院雲民91執速字第9958號債權憑證為執行名
    義（前執行名義為臺灣臺南地方法院91年度促字第4750號支
    付命令、臺灣嘉義地方法院91年度促字第1385號支付命令）
    ，其聲請之債權額為新臺幣（下同）1,040萬元，及自90年6
    月26起至清償之日止，按年息百分之8.95計算之利息並違約
    金。又上開經查封執行之土地，係於86年9月8日設定最高限
    額抵押1,430萬元予債權人嘉義縣義竹鄉農會，有上開債權
    憑證、土地謄本、相對人嘉義縣義竹鄉農會之聲請狀等附於
    原執行法院執行卷可稽。債權人嘉義縣義竹鄉農會雖係執上
    開債權憑證為執行名義據以聲請強制執行，然其係系爭土地
    抵押權人，系爭支付命令之債權係抵押債權之事實，並不受
    影響。此觀執行法院於拍賣公告註明，土地拍定後抵押權予
    以塗銷即明。
  (二)查債務人乙○○所有上開經執行之土地，於86年9月8日設定
    最高限額抵押予相對人嘉義縣義竹鄉農會，係於90年1月9日
    始將部分土地出租予抗告人，此觀抗告人所提之租賃契約書
    即明。而上開執行之土地經分3標，於95年5月18日第1次拍
    賣，含未保存登記之建物其總價為8,415,000元，惟無人應
    買，有拍賣公告、拍賣筆錄可證，可知拍賣之底價己不足清
    償債權人1,040萬元之債權額，勢須減價再拍賣。系爭租賃
    關係之存在，顯已影響債權人嘉義縣義竹鄉農會抵押權之受
    償，原執行法院依前揭司法院院字第1446號及民法第866條
    之規定，依債權人嘉義縣義竹鄉農會之聲請，除去抗告人之
    租賃權後拍賣，於法並無不合。抗告人主張相對人義竹鄉農
    會非以拍賣抵押物裁定為執行名義不得聲請除去租賃權云云
    ，尚有誤會，其主張並無足採。
四、綜上所述，原執行法院以抗告人之租賃關係顯已影響相對人
    嘉義縣義竹鄉農會抵押權之受償，依債權人聲請除去抗告人
    對系爭查封土地之租賃權，經核並無違誤。抗告意旨指摘原
    裁定不當，求予廢棄，為無理由，應予駁回。
五、據上論結，本件抗告為無理由，依強制執行法第30條之1、
    民事訴訟法第495條之1第1項、第449條第1項、第95條、第
    78條，裁定如主文。
中    華    民    國    95    年    8     月    31    日
                  民事第二庭    審判長法  官  丁振昌
                                      法  官  李素靖
                                      法  官  吳上康
上為正本係照原本作成。
如不服本裁定，僅得於收受本裁定正本送達後10日內以適用法規
顯有錯誤為理由，向本院提出再抗告狀（須附繕本）依法應繳納
抗告費新台幣1千元，並委任律師為訴訟代理人，經本院許可後
始可再抗告於最高法院。
中    華    民    國    95    年    9    月     4     日
                                      書記官  易慧玲
【附記】
民事訴訟法第495條之1第2項準用同法第466條之1第1、2項規定
：
(1)對於第二審判決上訴，上訴人應委任律師為訴訟代理人。但上
  訴人或其法定代理人具有律師資格者，不在此限。
(2)上訴人之配偶、三親等內之血親、二親等內之姻親，或上訴人
  為法人、中央或地方機關時，其所屬專任人員具有律師資格並
  經法院認為適當者，亦得為第三審訴訟代理人。
民事訴訟法第466條之2：
  上訴人無資力委任訴訟代理人者，得依訴訟救助之規定，聲請
  第三審法院為之選任律師為其訴訟代理人。
                                                 K


司法院資訊處製作；財團法人民間司法改革基金會備份。
